ACORDAO-COMPLETO-2411833

ACÓRDÃO 6317/2020 ATA 17/2020 - PRIMEIRA CÂMARA

VISTOS, relatados e discutidos estes autos de pensão civil deferida pela Superintendência Regional do Trabalho no Estado de Minas Gerais,
ACORDAM os Ministros do Tribunal de Contas da União, reunidos em sessão da Primeira Câmara, diante das razões expostas pelo Relator, com fundamento no art. 71, inciso III, da Constituição Federal e nos arts. 1º, inciso V, 39, inciso II, e 45 da Lei 8.443/1992, em:
9.1. considerar ilegal o ato de concessão de interesse da sra. Maria Delza Moreira da Silva, recusando seu registro;
9.2. dispensar o ressarcimento das quantias indevidamente recebidas, em boa-fé, pela interessada, consoante o Enunciado 106 da Súmula de Jurisprudência deste Tribunal;
9.3. determinar à Superintendência Regional do Trabalho no Estado de Minas Gerais que:
9.3.1. faça cessar, no prazo de 15 (quinze) dias, contado a partir da ciência desta deliberação, os pagamentos decorrentes do ato impugnado, sob pena de responsabilidade solidária da autoridade administrativa omissa, consoante disposto nos arts. 71, inciso IX, da Constituição Federal e 262 do Regimento Interno desta Corte;
9.3.2. dê ciência do inteiro teor desta deliberação à sra. Maria Delza Moreira da Silva, alertando-a de que o efeito suspensivo proveniente da interposição de eventuais recursos, caso não providos, não a exime da devolução dos valores indevidamente percebidos após a notificação;
9.3.3. envie a esta Corte de Contas, no prazo de 30 (trinta) dias, por cópia, comprovante de que a interessada teve ciência desta deliberação;
9.4. esclarecer à unidade de origem, com supedâneo no art. 262, § 2º, do Regimento Interno do TCU, que a concessão considerada ilegal poderá prosperar mediante a emissão e o encaminhamento a este Tribunal de novo ato concessório, escoimado da irregularidade apontada nestes autos.

Apreciação, para fins de registro, de pensão civil concedida pela Superintendência Regional do Trabalho no Estado de Minas Gerais.

Primeira Câmara

3. Interessada: Maria Delza Moreira da Silva (XXX.411.746-XX).

13.1. Ministros presentes: Walton Alencar Rodrigues (Presidente), Benjamin Zymler (Relator), Bruno Dantas e Vital do Rêgo.
13.2. Ministros-Substitutos presentes: Augusto Sherman Cavalcanti e Weder de Oliveira.

BENJAMIN ZYMLER

Adoto como relatório, com os ajustes de forma pertinentes, a instrução elaborada no âmbito da Secretaria de Fiscalização de Pessoal (Sefip) , a qual contou com a anuência dos dirigentes da unidade técnica e do representante do Ministério Público nos autos:
"INTRODUÇÃO	
1.	Trata-se de ato inicial de concessão de pensão civil de José Moreira da Silva, ex-servidor da Superintendência Regional do Trabalho no Estado de Minas Gerais - SRTE/MG.
2.	O ato foi submetido, para fim de registro, à apreciação do Tribunal de Contas da União (TCU) , de acordo com o art. 71, inciso III, da Constituição Federal. O cadastramento e a disponibilização ao TCU ocorreram por intermédio do Sistema de Apreciação e Registro de Atos de Admissão e Concessões, na forma dos arts. 2º, caput e incisos I a VI, e 4º, caput, da Instrução Normativa-TCU 78/2018.
3.	Ao benefício pensional instituído pelo Sr. José Moreira da Silva habilitou-se Maria Delza Moreira da Silva (na condição de viúva) .
HISTÓRICO
4.	Em instrução automática (peça 3) , esta Unidade Técnica propôs a legalidade do ato em exame, que contou com a aquiescência do MPTCU (peça 5) .
5.	Todavia, em despacho à peça 6, o Ministro-Relator verificou que o valor do benefício de partida conferido à pensionista não guarda plena correspondência com aquele percebido em vida pelo instituidor, pois no mês imediatamente anterior ao seu falecimento (dezembro de 2016) , o ex-servidor José Moreira da Silva recebia a Gratificação de Desempenho de Atividade da Seguridade Social e do Trabalho (GDASST) no valor correspondente a trinta pontos (cf. art. 8º, parágrafo único, da Lei 10.483/2002, c/c o art. 7º da Lei 10.971/2004) . Entretanto, na primeira pensão paga à Sra. Maria Delza Moreira da Silva, em janeiro de 2017, a GDASST foi calculada com o valor correspondente a cinquenta pontos. 
6. 	Assim, o Relator restituiu os autos à Sefip para que, em preliminar, esclarecesse essa divergência.
7.	A Sefip encaminhou diligência à SRTE/MG (peça 10) solicitando esclarecimentos sobre a divergência abordada pelo Ministro-Relator.
8.	Em resposta à diligência, a SRTE/MG encaminhou a documentação acostada à peça 12.
EXAME TÉCNICO
Da diligência 
9.	A SRTE/MG esclareceu que o sistema Siape calculou automaticamente o valor da pensão da Sra. Maria Delza Moreira da Silva, tendo como base a ficha financeira do instituidor no mês do seu óbito, ou seja, janeiro/2017, quando houve o aumento linear para os servidores em conformidade com a Lei 13.324/2016 (peça 12, p. 2) .
10.	De conformidade com a ficha financeira anterior ao óbito do instituidor (peça 12, p. 10) , a GDASST estava sendo paga no valor de R$ 458,70, valor correspondente a 30 pontos (R$ 15,29 x 30 = R$ 458,70) , de acordo com a tabela de remuneração dos servidores públicos federais (peça 7) .
11.	A Lei 13.324/2016 alterou a remuneração dos servidores e o valor do ponto da GDASST para o cargo do ex-servidor, a partir de janeiro/2017, foi modificado para R$ 16,09, conforme anexo XXXV da citada Lei.
12.	Dessa forma, o valor correto da GDASST (30 pontos) para o ex-servidor em janeiro/2017 era R$ 482,70, conforme tabela de remuneração dos servidores públicos federais (peça 8) , e não R$ 804,50, consoante ficha financeira do instituidor (peça 12, p. 11) .
13.	Sendo assim, tendo em vista que o benefício de partida foi calculado a maior em relação ao que a pensionista tinha direito, o presente ato deve ser considerado ilegal, com determinação à SRTE/MG para que recalcule o benefício pensional.
CONCLUSÃO
14.	Em razão do exposto, e tendo em vista as análises realizadas no ato inicial de concessão de pensão civil instituída por José Moreira da Silva em favor de Maria Delza Moreira da Silva, esta Unidade Técnica considera que o ato em tela deve ser considerado ilegal e ter o registro negado por esta Egrégia Corte, com determinação à SRTE/MG para que recalcule o benefício pensional, considerando o valor correto da GDASST no mês de óbito do instituidor.
15.	Quanto aos valores indevidos já pagos, propõe-se dispensar a devolução, com fundamento no Enunciado 106 da Súmula da Jurisprudência do TCU.
16.	Por fim, vale destacar que o ato em análise ingressou no TCU há menos de cinco anos. Assim, não se fez necessária a instauração do contraditório, segundo o entendimento estabelecido no Acórdão 587/2011-TCU-Plenário, de relatoria do Ministro Valmir Campelo.
PROPOSTA DE ENCAMINHAMENTO
17.	Ante o exposto, e com base nos arts. 71, inciso III, da Constituição Federal, 1º, inciso V, e 39, inciso II, da Lei 8.443/1992 e 260, § 1º, do Regimento Interno, propõe-se:
	a) considerar ILEGAL e recusar o registro do ato inicial de concessão de pensão civil instituída por José Moreira da Silva em favor de Maria Delza Moreira da Silva;
b) dispensar a devolução dos valores indevidamente recebidos até a data da ciência do acórdão que vier a ser prolatado, com base no Enunciado 106 da Súmula da Jurisprudência do TCU;
c) determinar à Superintendência Regional do Trabalho no Estado de Minas Gerais, com base no art. 45 da Lei 8.443/1992, que:
		c.1) faça cessar os pagamentos decorrentes do ato impugnado, comunicando ao TCU, no prazo de quinze dias, as providências adotadas, nos termos dos arts. 262, caput, do Regimento Interno do TCU e 8º, caput, da Resolução-TCU 206/2007;
	c.2) cadastre novo ato, livre da irregularidade apontada, submetendo-o ao TCU no prazo de trinta dias, nos termos dos arts. 262, § 2º, do Regimento Interno do TCU e 19, § 3º, da Instrução Normativa-TCU 78/2018;
	c.3) informe à interessada o teor do acórdão que vier a ser prolatado, encaminhando ao TCU, no prazo de trinta dias, comprovante da data de ciência pela interessada, nos termos do art. 4º, § 3º, da Resolução-TCU 170/2004, alertando-a de que o efeito suspensivo proveniente de eventual interposição de recurso junto ao TCU não a exime da devolução dos valores indevidamente percebidos após a notificação, em caso de não provimento desse recurso."
	É o relatório.

não há

Procurador Marinus Eduardo De Vries Marsico.

PENSÃO CIVIL. INCLUSÃO NO CÁLCULO INICIAL DOS PROVENTOS DE GRATIFICAÇÃO DE DESEMPENHO EM VALOR SUPERIOR ÀQUELE PERCEBIDO EM VIDA PELO INSTITUIDOR. ILEGALIDADE. NEGATIVA DE REGISTRO. DETERMINAÇÕES

PENSÃO CIVIL (PCIV)

Secretaria de Fiscalização de Pessoal (SEFIP).

Em exame, pensão civil concedida pela Superintendência Regional do Trabalho no Estado de Minas Gerais (SRT-MG) em favor da sra. Maria Delza Moreira da Silva, qualificada como viúva do ex-servidor José Moreira da Silva.
2.	A Secretaria de Fiscalização de Pessoal (Sefip) , com o aval do Ministério Público, posiciona-se pela negativa de registro do ato em face da inclusão, nos proventos, de parcela de gratificação de desempenho calculada incorretamente.
3.	Acompanho as conclusões dos pareceres técnicos. 
4.	Nos termos do art. 8º, parágrafo único, da Lei 10.483/2002, c/c o art. 7º da Lei 10.971/2004, a Gratificação de Desempenho de Atividade da Seguridade Social e do Trabalho (GDASST) é devida aos servidores inativados anteriormente a 2002 (caso do sr. José Moreira da Silva, aposentado em 1998) no valor correspondente a trinta pontos:
Lei 10.483/2002
"Art. 8o A GDASST integrará os proventos da aposentadoria e as pensões, de acordo com:
I - a média dos valores recebidos nos últimos 60 (sessenta) meses; ou
II - o valor correspondente a 10 (dez) pontos, quando percebida por período inferior a 60 (sessenta) meses.
Parágrafo único. Às aposentadorias e às pensões existentes quando da vigência desta Lei aplica-se o disposto no inciso II deste artigo."
Lei 10.971/2004
"Art. 7º Aos aposentados e pensionistas que se enquadrarem no inciso II ou no parágrafo único do art. 8º da Lei nº 10.483, de 2002, é devida a GDASST no valor correspondente a trinta pontos."
5.	Esse, a propósito, foi o valor corretamente incluído no último contracheque percebido em vida pelo instituidor (peça 3, p. 2) .
6.	Nada obstante, quando da concessão da pensão, em janeiro de 2017, a SRT-MG fez incluir no cálculo de partida dos proventos a GDASST no valor correspondente a cinquenta pontos.
7.	Ilegal, pois, o benefício, nos termos em que deferido pela origem.
8.	Diante do exposto, voto no sentido de que o Tribunal adote a deliberação que ora submeto a este Colegiado.
TCU, Sala das Sessões Ministro Luciano Brandão Alves de Souza, em 2 de junho de 2020.
BENJAMIN ZYMLER 
Relator